臺灣高等法院高雄分院民事判決　九十三年度勞上字第六號
　　　上　訴　人　統聯汽車客運股份有限公司
　　　法定代理人　乙○○
　　　訴訟代理人　林敏澤律師
　　　被上訴人　　甲○○
　　　被上訴人　　丙○○
　　　被上訴人　　丁○○
　　　訴訟代理人　林維毅律師
當事人間請求給付資遣費事件，上訴人對於民國九十三年三月三十一日臺灣高雄地方
法院九十二年度勞訴字第二○號第一審判決提起上訴，本院於九十三年九月三十日言
詞辯論終結，判決如下：
    主    文
上訴駁回。
第二審訴訟費用由上訴人負擔。
    事實及理由
一、被上訴人主張：被上訴人甲○○、丙○○及丁○○分別於民國七十九年二月二十
    八日，七十九年二月二十八日，七十九年十一月二十八日受雇於上訴人，於八十
    七年十一月三十日，遭上訴人以非法罷工及曠職為由解僱，惟被上訴人並未參與
    罷工，且未曠職，上訴人解僱被上訴人係屬非法，則兩造之僱傭關係仍屬存在。
    上訴人自八十七年十二月一日起至九十二年一月三十一日止，已積欠五十個月之
    工資，茲請求按月依新臺幣 (下同)三萬三千三百元之薪資計算，經扣除被上訴
    人於上開期間之工作所得後，甲○○、丙○○及丁○○先各請求十一萬七千零八
    十二元、十五萬元及十五萬元之工資。又雇主不依勞動契約給付工作報酬者，勞
    工得不經預告終止契約，茲被上訴人以起訴狀繕本送達上訴人，作為終止兩造間
    勞動契約之意思表示，兩造勞動契約既經終止，上訴人自有給付資遣費之義務，
    而被上訴人三人於上訴人公司繼續任職之期間分別為十三年、十三年及十一年二
    月，計算資遣費之基數分別為十三個月、十三個月及十一又六分之一個月，則甲
    ○○、丙○○、丁○○可分別領取之資遣費為四十三萬二千九百元、四十三萬二
    千九百元及三十七萬一千六百二十八元。爰依勞動契約之法律關係，請求上訴人
    應給付甲○○、丙○○、丁○○之工資及資遣費合計分別為五十四萬九千九百八
    十二元、五十八萬二千九百元及五十二萬一千六百二十八元，及均自起訴狀繕本
    送達之翌日起至清償日止，按年息百分之五計算之利息。於本院聲明：上訴駁回
    。
二、上訴人則以：被上訴人係上訴人所僱用之駕駛員，竟於八十七年十一月二十三日
    起，至同年月二十七日止進行非法罷工及連續曠職三日，上訴人乃依法予以解僱
    ，又被上訴人之平均工資應以本俸每日四百零六點五元計算等語置辯。於本院聲
    明：(一)原判決廢棄。(二)右廢棄部分，被上訴人在第一審之訴駁回。
三、被上訴人甲○○、丙○○及丁○○主張分別於七十九年二月二十八日，七十九年
    二月二十八日，七十九年十一月二十八日受雇於上訴人擔任駕駛員，於八十七年
    十一月三十日，上訴人以其等非法罷工與曠職三日為由予以解僱之事實，業據提
    出勞工保險被保險人投保資料表二份、勞工保險局製發勞工保險卡一紙為證，並
    為上訴人所不爭執，自堪信為真實。被上訴人主張其等並未參與罷工，亦未曠職
    三日，上訴人非法解僱，且未給付薪資，被上訴人主張終止勞動契約，請求給付
    工資與資遣費等語。上訴人則抗辯被上訴人為非法罷工與曠職三日始予解僱，不
    得請求給付工資與資遣費等語。是本件之爭執點在於：(一)上訴人以被上訴人甲○
    ○、丙○○及丁○○參與非法罷工與曠職三日為由予以解僱，是否合法？(二)被上
    訴人甲○○、丙○○及丁○○可請求之工資與資遣費各為若干？
四、上訴人以被上訴人甲○○、丙○○及丁○○參與非法罷工與曠職三日為由予以解
    僱，是否合法？
    上訴人主張被上訴人於系爭罷工期間確有拒派或拒開之非法罷工及連續曠職三日
    之行為，並提出被上訴人值勤狀況製作之駕駛憑單十四紙為憑。查，上開駕駛憑
    單內容為：(1)被上訴人甲○○部分：八十七年十一月二十三日之駕車憑單上缺
    勤情況欄記載「曠職」，備註欄記載「拒派」。八十七年十一月二十四日之駕
    車憑單上缺勤情況欄記載「曠職」，備註欄記載「拒開」。八十七年十一月二
    十六日之駕車憑單上缺勤情況欄記載「曠職」，備註欄記載「拒派」。八十七
    年十一月二十七日之駕車憑單上缺勤情況欄記載「曠職」，備註欄記載「未到」
    。(2)被上訴人丙○○部分：八十七年十一月二十三日之駕駛憑單缺勤狀況欄記
    載「曠職」，備註欄記載「1630到時」八十七年十一月二十五日之駕駛憑單缺
    勤狀況欄記載「曠職」，備註欄記載「拒派」。八十七年十一月二十六日之駕
    駛憑單缺勤狀況欄記載「曠職」，備註欄記載「拒派」。八十七年十一月二十
    七日之駕駛憑單缺勤狀況欄記載「曠職」，備註欄記載「未到」。(3)被上訴人丁
    ○○部分：八十七年十一月二十四日之駕車憑單缺勤狀況欄記載「曠職」，備
    註欄記載「拒開」。八十七年十一月二十五日之駕車憑單缺勤狀況欄記載「曠
    職」，備註欄記載「拒派」。八十七年十一月二十六日之駕車憑單缺勤狀況欄
    記載「拒派」。有上開駕駛憑單十四紙在卷可憑。惟查，證人侯銅生即上訴人當
    時之站管人員到庭證稱：（提示被上訴人甲○○八十七年十一月二十三日至二十
    七日之駕車憑單是否你們製作？）是的，二十三日是我製作的，我們司機出車的
    時候，每天有一張憑單。當天他有來，他在門口晃一晃就走掉了，也沒有說話，
    所以我就寫拒派，因為當天我值班，沒有辦法去跟他說話，正常是他們來找我報
    到，他人不進來。（甲○○當天是否有罷工？）這我不清楚。（當天有人罷工，
    有沒有出車？）應該是有出車，但是很少。幾點以後有出車，詳細時間記不得了
    。（當天是否出車路口被堵住，沒有辦法出車？）沒有，當時罷工的情形我不清
    楚，我人在辦公室裡面，他們在外面。（八十七年十一月二十三日至二十七日罷
    工期間，司機有多少人？）記不得了。另證人林世哲即上訴人當時之副站長到庭
    證稱：（提示被上訴人甲○○八十七年十一月二十三日至二十七日的駕駛憑單，
    是否你們製作？）我是在駕駛憑單上二十四日、二十六日、二十七日蓋章，二十
    四日、　二十六日當天甲○○他有來報到，他報到以後就出去了。（有無參與罷
    工？）我不清楚。（有無跟他講話？）我有跟他說報到時間到了，他還是出去了
    。（當天路口是否被堵住沒有辦法派車？）沒有這回事。（當天你們是否為了罷
    工事件，為了安全起見，將鑰匙集中保管，而公司下令不出車？）沒有這回事。
    （被上訴人甲○○有無來拿駕駛憑單與高速公路路票？）沒有。（八十七年十一
    月二十三日至二十七日罷工期間，司機有多少人？）全部大概有九十個司機，在
    我值班時間八小時內只有二、三人出車，其他的班我不知道。（這是否是當時作
    的憑單，或是事後製作？）這是當時製作，憑單上號碼不一樣，是因為我們隨便
    拿一本撕下來記載，所以號碼會不一樣。（被上訴人丁○○二十六日是你記載？
    ）與上開所述一樣。另證人李漢麟即上訴人當時之站管人員到庭證稱：（提示被
    上訴人甲○○八十七年十一月二十三日至二十七日的駕駛憑單，是否你們製作？
    ）不是。（八十七年十一月二十三日至二十七日罷工期間，司機有多少人？）在
    我值班時候，沒有幾個人出車。（被上訴人丙○○二十五日、二十六日是否你製
    作駕駛憑單？）是的，他有來報到，但是沒有出車。（他是否參與罷工的人員？
    ）我不清楚。（有勾曠職是何意思？）因為當天他沒有出車，所以勾曠職。（駕
    駛憑單第一欄與第二欄部分有號碼，是否流水號碼，每個都不一樣？）這是公司
    拿給我們的。（被上訴人丁○○二十四日、二十五日是你記載？）與上開所述一
    樣。是的，他有來報到，但是沒有出車等語（見本院卷第六四頁至六十九頁）。
    則依上開證人所述被上訴人均至上訴人公司報到，而上開證人在駕駛憑單上勾曠
    職是因為被上訴人當天沒有出車，所以勾曠職。全部大概有九十個司機，在值班
    時間八小時內只有二、三人出車等情，堪已認定。再參酌上訴人於另案訴請被上
    訴人損害賠償之事件中，已自承於上述期間為避免損害擴大，基於安全考量，而
    收回車輛鑰匙等情（參見本院九十年度上字第三二一號卷第九九頁背面），足認
    上開期間，上訴人公司之行車調度極為混亂，無法依一般管考規則管制出勤狀況
    ，則上訴人當時既掌控行車之調度，被上訴人縱曾至調度室報到預備發車亦不可
    得，況被上訴人若有連續曠職之意，其等即無須前往報到之理，是自難僅以上訴
    人所提出之駕駛憑單及上開證人所述，即認定被上訴人有連續曠職三日之情事，
    上訴人此部分抗辯亦不足採。又上訴人所提出之翻攝自中天新聞之照片四紙（本
    院卷第七一至七四頁）中有被上訴人甲○○，而認其參與罷工云云。查，上開照
    片其中一人確為被上訴人甲○○本人之事實，業據上開證人證述屬實，惟上開照
    片上參與者所舉之布條上書寫：抗議統聯。統聯草菅人命。待遇不合理等字眼。
    有該照片四紙附卷可參，顯見係員工認為待遇不合理，而為爭取合理之待遇，而
    舉布條抗議，是尚難認定即為上訴人所稱之罷工行為，從而，上訴人以被上訴人
    非法罷工或連續曠職三日為由予以解僱，為不合法，是兩造間之僱傭關係不因此
    而消滅。
五、被上訴人甲○○、丙○○及丁○○可請求之工資與資遣費各為若干？
(一)、按雇主不依勞動契約給付工作報酬者，勞工得不經預告終止契約，勞動基準法第
    十四條第一項第五款定有明文，且依同條第四項準用第十七條之規定，於此情形
    雇主應發給勞工資遣費。再按所謂工資，係指勞工因工作而獲得之報酬：包括工
    資、薪金及按計時、計日、計月、計件以現金或實物等方式給付之獎金、津貼及
    其他任何名義之經常性給與均屬之，勞動基準法第二條第三款定有明文，且勞動
    基準法上述條文所稱之其他任何名義之經常性給與，係指勞動基準法施行細則第
    十條各款以外之給與。次按工資，乃勞工因工作而獲得之報酬，勞動基準法第二
    條第三款前段定有明文，而工資實係勞工之勞力所得，為其勞動對價而給付之經
    常性給與。倘雇主為改善勞工生活而給付非經常性給與；或為其單方之目的，給
    付具有勉勵、恩惠性質之給與，即非為勞工之工作給付之對價，與勞動契約上之
    經常性給與有別，應不得列入工資範圍之內，據此以觀，參酌我國勞基法之立法
    精神，於解釋某項給與是否具有工資性質時，僅於依社會生活經驗可認與勞工所
    提供之勞力給付無直接關連性時，或非經常性給付，方得認為確非工資。經查：
    上訴人於被上訴人主張之期間未給付被上訴人工資，為兩造所不爭執，而被上訴
    人以起訴狀繕本送達上訴人，作為終止兩造間勞動契約之意思表示，則依上開勞
    動基準法之規定，上訴人另有給付資遣費之義務。再查：上訴人給付被上訴人丙
    ○○八十七年七月份之本薪為一萬二千一百九十五元，逾時津貼為六千二百五十
    元。功績獎金為二萬九千五百五十八元，安全獎金三千元，載客獎金七千七百十
    七元，合計五萬八千七百二十元。上訴人給付被上訴人丁○○於八十七年七月份
    之本薪為一萬二千六百零二元，逾時津貼為六千三百零九元，功績獎金為三萬二
    千三百九十一元，安全獎金三千元，載客獎金八千零三十六元，合計六萬二千三
    百三十八元（見原審卷第四十七頁九十年勞上字第十二號判決書所載）。被上訴
    人甲○○所領取之薪資項目與丙○○、丁○○均屬相同，並為上訴人所不爭執，
    雖上訴人否認假日津貼、逾時津貼、功績獎金、安全獎金及載客獎金等給付係工
    資性質，惟本院斟酌上開薪資名目中之本薪僅為一萬二千餘元，而其他假日津貼
    等金額竟反而高達四、五萬元，超過本薪數倍，且其他假日津貼等又為經常性給
    與，每月之數額未固定，但已足認被上訴人之工資，即因工作而獲得之報酬，為
    其勞動對價而給付之經常性給與，應不只本薪部分，因加計假日津貼等金額均已
    逾五萬元，該數額非每月固定，而參酌上訴人為被上訴人投保勞工保險之薪資數
    額為每月三萬三千三百元，則以此為計算工資之基準，自屬合理，被上訴人主張
    每月工資及月平均工資均為三萬三千三百元，應為可採。上訴人主張以本薪為計
    算工資，顯不足採。
(二)、次按僱用人受領勞務遲延者，受僱人無補服勞務之義務，仍得請求報酬，但受僱
    人轉向他處服勞務所取得之利益，得由報酬內扣除。民法第四百八十七條前段定
    有明文。本件兩造間之僱傭關係於被上訴人等終止勞動契約前既仍存在，而上訴
    人受領勞務遲延，被上訴人自得請求上訴人給付該段時間之報酬。再以被上訴人
    請求之每月薪資三萬三千三百元，而被上訴人係於八十七年十一月三十日遭上訴
    人非法解僱，則其請求自八十七年十二月一日起，至九十二年一月三十一日止，
    合計五十個月之工資，應屬可採，可請求之報酬各為一百六十五萬元，而被上訴
    人甲○○、丙○○及丁○○於上開期間內轉向他處服勞務所取得之利益，各為一
    百五十四萬七千九百十八元，一百四十一萬八千一百二十二元，一百二十一萬八
    千六百十六元，為兩造所不爭執，經扣除上開時間勞動所得之報酬，被上訴人甲
    ○○、丙○○、丁○○可分別請求之工資為十一萬七千零八十二元、十五萬元及
    十五萬元，自屬有據。又兩造勞動契約業經被上訴人終止，被上訴人甲○○、丙
    ○○及丁○○可請求之資遣費各為十三年、十三年、十一年又六分之一，亦為兩
    造所不爭執，又月平均工資為三萬三千三百元，則可分別請求之資遣費數額分別
    為四十三萬二千九百元、四十三萬二千九百元及三十七萬一千六百二十八元，自
    屬有據。準此，被上訴人甲○○、丙○○、丁○○請求上訴人給付之工資及資遣
    費合計分別為五十四萬九千九百八十二元、五十八萬二千九百元、五十二萬一千
    六百二十八元，及自起訴狀繕本送達之翌日即九十二年二月二十日起算之法定遲
    延利息，為有理由，應予准許。
六、綜上所述，被上訴人甲○○、丙○○及丁○○基於勞動契約之法律關係，請求上
    訴人給付工資與資遣費合計分別為五十四萬九千九百八十二元、五十八萬二千九
    百元、五十二萬一千六百二十八元，及自起訴狀繕本送達之翌日即九十二年二月
    二十日起至清償日止，按年息百分之五計算之利息，為有理由，應予准許。原審
    判命上訴人如數給付，並無違誤。上訴意旨指摘原判決不當，求予廢棄改判，為
    無理由，應予駁回其上訴。
七、據上論結，本件上訴為無理由，依民事訴訟法第四百四十九條第一項、第七十八
    條、第八十五條第一項前段，判決如主文。
中　　　華　　　民　　　國　　九十三　　年　　　十　　　月　　　十四　　日
                                                民事第二庭
~B1審判長法　官　簡色嬌
~B2　　　法　官　周慶光
~B3      法　官　沈建興
正本係照原本作成。
如對本判決上訴，須於判決送達後二十日內向本院提出上訴狀，其未表明上訴理由者
，應於上訴後二十日內向本院提出上訴理由書（均須按他造當事人之人數附繕本）。
上訴時應提出委任律師或具有律師資格之人之委任狀，並依附註條文規定辦理。
中　　　華　　　民　　　國　　九十三　　年　　　十　　　月　　　十五　　日
~B法院書記官　林明威
附註：
民事訴訟法第四百六十六條之一：對於第二審判決上訴，上訴人應委任律師為訴訟代
理人，但上訴人或其法定代理人具有律師資格者，不在此限。
上訴人之配偶、三親等內之血親、二親等內之姻親，或上訴人為法人、中央或地方機
關時，其所屬專任人員具有律師資格並經法院認適當者，亦得為第三審訴訟代理人。
；第一項但書及第二項情形，應於提起上訴或委任時釋明之。
